【裁判字號】    89,上易,1118
【裁判日期】    890110
【裁判案由】    妨害名譽
【裁判全文】
臺灣高等法院刑事判決                          八十九年度上易字第一一一八號
    上  訴  人  臺灣桃園地方法院檢察署檢察官
    上  訴  人
    即  被  告  甲○○
右上訴人因被告妨害名譽案件，不服臺灣桃園地方法院八十八年度易字第一九一七號
，中華民國八十九年一月十日第一審判決（起訴案號：臺灣桃園地方法院檢察署八十
八年度偵字第三五六九號），提起上訴，本院判決如左：
    主  文
原判決撤銷。
甲○○散布文字指摘足以毀損他人名譽之事，處有期徒刑肆月，如易科罰金以佰元
折算壹日。
    事  實
一、甲○○因其夫婦與乙○○之妻廖珍妮合夥所開設之元大藥局，彼此間為合夥事務
    生有爭執，甲○○心有不滿，明知乙○○所開設位於桃園縣中壢市○○路七十五
    號之診所，員工人數甚眾，如將未經密封之文件交予診所內任一職員，極易為員
    工所閱知或窺悉，甚而廣為流傳，竟仍意圖散布於眾，基於誹謗之故意，於民國
    八十七年八月十五日，將事先書寫並繕打完成，內有指摘足以毀損乙○○名譽之
    「一副人模人樣，做起事來骯髒齷齪．．．張●淇有一次搞死人．．．賠了兩百
    萬元．．．．後來幾次搞死人，就叫他診所的員工出去哀求死者家屬．．．」等
    特定事實之文件，以全開未經密封或未為任何不欲為他人知悉文件內容之處理方
    式，逕行攜至上述乙○○診所之掛號櫃檯，以假藉交由該診所內不知情之當日為
    病患辦理掛號之職員丁○○，而請其轉交亦不知情之診所督導丙○○，再請督導
    丙○○轉交乙○○之方式，達其散布之目的。
二、案經被害人乙○○訴由臺灣桃園地方法院檢察署檢察官偵查起訴。
    理  由
一、訊據上訴人即被告甲○○固不諱言有撰寫及繕打上開文件，並於右揭時地將之交
    予告訴人診所員工丁○○各情，惟否認誹謗，辯稱：伊與告訴人間之文件往來，
    一般均係請告訴人之員工轉交，且均未以信封袋裝置，而本件上開文件所述內容
    皆為事實，且係以反面對折方式交予該診所員工丁○○轉交，並無散布意圖云云
    。
二、經查：
    (一)右揭事實，已經告訴人乙○○指訴歷歷，並有上開為被告自承係渠親自書寫經
      繕打完成之文件在卷可資佐證。而依該文件所載指摘告訴人乙○○「一副人模
      人樣，做起事來骯髒齷齪．．．幾次搞死人，就叫他診所的員工出去哀求死者
      家屬．．．」等事實觀之，顯已損及告訴人之名譽，自不待言。
    (二)其次，依證人即於右揭時地擔任告訴人診所掛號櫃檯工作之丁○○於八十九年
      六月八日於本院調查中所稱：被告當天到其診所掛號櫃檯時，有很多人掛號，
      而掛號櫃檯平時都有三位同仁在場；以及渠於忙完後，有將該文件拿來看，且
      係因看到文件之標題，才好奇去看內容。又伊是與同仁一起看等情（見本院卷
      第六十至六十一頁）觀之，被告對於上開文件於其交予證人丁○○並請其轉交
      之過程中，極易為丁○○及丙○○以外之第三人所觀看、閱覽，實難謂無絲毫
      之認識。
    (三)再者，關於被告遞交上開文件之方式一節，雖據告訴人乙○○陳稱：比較不重
      要文件係如被告之所言，惟亦據其表示本案文件已涉及渠個人名譽，並不認同
      被告上述所言之處理方式。況據證人丁○○稱：被告交付伊上開文件當時，係
      以整件攤開之形式放在伊桌上，並未裝上信封袋，亦無反面對折（見及本院卷
      第六十二頁），是被告此部分辯解本已堪疑，再參以上開文件內容所敘述之事
      實，均出於「張●淇（即指告訴人乙○○）如何如何，甲○○如何如何」之口
      吻或語氣，而非「張●淇（或張醫師）你如何如何，我甲○○如何如何」，以
      及被告於該文件開頭頂端特別另以手寫方式書寫「．．．．本人最近一本小說
      即將完稿上市．．．．．本小說附有多捲真人原音錄音帶，勢必轟動」等語，
      足見被告於遞交上開文件予證人丁○○時，早有散布於眾之意圖，至為明顯。
    (四)雖被告於八十九年四月廿八日在本院調查中，提出渠自稱得自告訴人診所護理
      人員所提供給伊，關於告訴人診所曾經發生過之醫療糾紛案例報告影本數紙，
      證明告訴人診所確有嬰兒死亡（見本院卷第四十九頁、第五十一頁、第五十二
      頁）之情事，核與另一證人即前任職於告訴人診所之督導丙○○於同日在本院
      調查中所言無異（見本院卷第四十三頁及其反面），即告訴人乙○○於八十八
      年二月二十五日在檢察官偵查中，亦不諱言渠診所有賠人新台幣（下同）二百
      萬元之事實，惟姑不論依上開被告所提出之案例報告記載，各該嬰兒死亡案例
      之發生，殆係由於告訴人診所之其他醫師或病房護士之疏失有以致，與告訴人
      非有何直接關係，此由前述證人丙○○所言檢察官並未有起訴一節，更弭足深
      信。乃被告於上開文件內竟指摘「張●淇有一次搞死人．．．．後來幾次搞死
      人．．．．」，自與事實不符。
    (五)至於被告於八十八年十月二十五日在原審調查中，雖另具狀辯陳：告訴人之診
      所有從事健保特約，執行政府之公共醫療政策，其行為應可受大眾監督等語，
      意謂其上開文件所指摘內容係與公共利益有關，依刑法第三百十條第三項規定
      ，應不受處罰。惟按所謂「與公共利益有關」，必須行為人係基於為公共利益
      之動機而為指摘或傳述其事實之行為，始足當之。苟以毀損個人名譽為目的，
      縱其指摘或傳述之事實為真實且與公益有關，或不能證明其動機出於公益者，
      均難免於誹謗罪之刑責。本件通觀被告前開文件內容（見偵查卷第十頁至第十
      三頁），大抵皆在敘述被告夫婦與告訴人間之種種因合夥所衍生之恩怨情結，
      即就其中指摘被告搞死人部分而言，除見被告強調告訴人有請律師出面賠償二
      百萬元及請其員工哀求死者家屬，語多嘲諷揶揄外，並未見有片言隻字述及究
      與公共利益何關。況如前述，被告於交付上開文件之初，既有散布意圖，而其
      於八十九年四月廿八日在本院調查中又稱：伊於交付該文件時，與告訴人業已
      交惡（見本院卷第四十四頁），足見本件被告作為之動機，顯非基於公共利益
      之考量，揆諸上述說明，被告所為並無前揭阻卻違法事由之適用，要無庸疑。
    (六)綜上查證，被告所辯，顯屬卸責之詞，殊無可取。其事證明確，犯行堪以認定
      。
三、核被告所為，係犯刑法第三百十條第二項加重誹謗罪。原審以被告罪證明確，據
    予論科，固非無見，惟查：被告僅因與告訴人間有合夥糾紛之細故，即刻意指摘
    足以毀損告訴人名譽之事實，破壞告訴人與病患間之信賴關係，詆毀告訴人之人
    格尊嚴，其居心歹毒，手段卑劣，乃原審只處以拘役三十日並諭知以佰元折算
    壹日之易科罰金折算標準，其量刑顯有不當。檢察官上訴意旨指摘原判決量刑過
    輕，難收懲儆效果，為有理由。被告上訴否認有散佈意圖，固無可採，惟原判決
    既有上述可議，自應由本院予以撤銷改判。爰審酌被告因本件犯行對被害人等造
    成之損害，及其犯罪動機、目的、手段、併其犯罪後一再飾詞黠辯，毫無悔意等
    一切情狀，量處如主文第二項所示之刑，並諭知易科罰金之折算標準。
四、至於告訴意旨另以：被告又於八十七年十一月十五日，以傳真至告訴人診所辦公
    室之方式，散布關於告訴人「為一己之利，唆使世界電話有限公司於八十七年四
    月至元化大藥局，強行侵占該藥局所購置之監視器．．．．．勾結其兄弟，內外
    聯手」等語，亦涉妨害名譽罪嫌云云。惟經質之被告，據其堅決否認有此部分犯
    行，辯稱：此部分文件係刑事告訴狀，伊只將之傳真給告訴人之律師戊○○，並
    未傳真至告訴人辦公室，且伊所以傳真予盧律師，係因伊有將盧律師一同列為被
    告，準備提出告訴等語。經查：此部分並無何證據可證被告有傳真至告訴人之診
    所辦公室，或傳真予戊○○律師以外之人，自難僅憑告訴人之片面指訴，遽認被
    告有其所指之犯行或有何散布於眾之意圖，應認被告此部分罪嫌尚有不足。而檢
    察官起訴認此部分與上開經認有罪部分之事實，有裁判上一罪之不可分關係，爰
    不另為無罪之諭知，併此敘明。
五、被告經合法傳喚，無正當之理由不到庭，爰不待其陳述，逕行判決。
據上論斷，應依刑事訴訟法第三百七十一條、第三百六十九條第一項前段、第三百六
十四條、第二百九十九條第一項前段、刑法第三百十條第二項、第四十一條、罰金罰
鍰提高標準條例第一條前段、第二條，判決如主文。
本案經檢察官楊楚猛到庭執行職務。
中      華      民      國    八十九    年      七      月十      日
                              臺灣高等法院刑事第二十庭
                                  審判長法  官  葉  麗  霞
                                        法  官  黃  瑞  華
                                        法  官  余  來  炎
右正本證明與原本無異。
不得上訴。
                                        書記官  黃  麗  玲
中      華      民      國    八十九    年      七      月    二十一    日
附錄：本判決論罪科刑法條全文
中華民國刑法第三百十條：
 (誹謗罪)
意圖散布於眾，而指摘或傳述足以毀損他人名譽之事者，為誹謗罪，處一年以下有期
徒刑、拘役或五百元以下罰金。
散布文字、圖畫犯前項之罪者，處二年以下有期徒刑、拘役或一千元以下罰金。
對於所誹謗之事，能證明其為真實者，不罰。但涉於私德而與公共利益無關者，不在
此限。


司法院資訊處製作；財團法人民間司法改革基金會備份。
